【裁判字號】    99,上,421
【裁判日期】    990907
【裁判案由】    塗銷抵押權登記等
【裁判全文】
臺灣高等法院民事判決                   99年度上字第421號
上  訴  人  丙○○
訴訟代理人  杜英達律師
複 代 理人  戴雯琪律師
被 上 訴人  乙○○
訴訟代理人  陳兆瑛律師
複 代 理人  甲○○
上列當事人間請求塗銷抵押權登記等事件，上訴人對於中華民國
99年1月20日臺灣板橋地方法院98年度訴字第207號第一審判決提
起上訴，本院於99年8月17日言詞辯論終結，判決如下：
    主  文
上訴駁回。
第二審訴訟費用由上訴人負擔。
    事實及理由
一、被上訴人主張：伊前曾委託訴外人柴盛培（原名柴啟盛）以
    附表所示房地（下稱系爭房地）為擔保向外借款，民國97年
    7月間柴盛培告知有人願意借款予伊，因雙方為舊識且為求
    作業方便，伊先將系爭房地所有權狀、印鑑、印鑑證明交付
    柴盛培，俾由其向地政事務所辦理抵押權設定登記。惟柴盛
    培迄未交付伊任何款項，亦未返還上開文件，並已逃離國外
    無法取得聯絡，經伊申請系爭房地登記謄本，發現系爭房地
    上有以臺北縣三重地政事務所重板登字第026270號收件、登
    記日期96年11月8日、抵押權人為上訴人、擔保債權總金額
    新臺幣（下同）240萬元之第二順位最高限額抵押權登記（
    下稱系爭抵押權）存在，上訴人亦向伊催討借款200萬元。
    然兩造並無簽署借貸契約，伊未收受借款，亦未授權柴盛培
    代理收取借款，亦無表見代理之情事，兩造間無借款債權債
    務關係存在，系爭房地存在系爭抵押權登記，對於伊所有權
    自有妨害。爰依民法第767條規定，求為命上訴人應將系爭
    房地上之系爭抵押權登記予以塗銷之判決等語。
二、上訴人則以：被上訴人因經營當舖，有調度資金之需求，乃
    委託柴盛培分別於96年9月3日、96年11月9日向伊借款800萬
    元、200萬元，並以系爭房地先後設定第一、二順位抵押權
    登記予伊，被上訴人授權柴盛培代收借款，第一次借款由伊
    於96年9月4日將借款電匯至柴盛培之銀行帳戶；第二次借款
    由柴盛培及訴外人張振誠於96年11月9日至伊住處拿取現金
    ，柴盛培收受借款後再轉交被上訴人，被上訴人就上開二次
    抵押貸款均知情，兩造間確實有借貸關係存在，系爭抵押權
    所擔保之借款債權存在。縱認柴盛培未轉交借款予被上訴人
    ，被上訴人對其履行輔助人柴盛培亦應負同一責任。果柴盛
    培無權代理被上訴人收受設定系爭抵押權登記貸得款項，惟
    被上訴人就系爭房地第一順位抵押權登記貸得款項既已授權
    柴盛培取款，且將抵押權設定所需文件交由柴盛培處理調度
    資金，依民法第169條規定，仍應負表見代理之授權人責任
    。又土地登記申請書已有被上訴人之蓋章及身分證等證明文
    件，應推定系爭抵押權設定文書為真正，被上訴人否認真正
    ，並以兩造間無借貸原因關係為由，主張塗銷系爭抵押權登
    記，自應就借貸原因關係不存在之事實負舉證責任等語，資
    為抗辯。
三、原審判命上訴人應將系爭抵押權登記予以塗銷，上訴人不服
    ，提起上訴，其於本院上訴聲明為：(一)原判決廢棄。(二)被上
    訴人在第一審之訴駁回。被上訴人於本院答辯聲明為：上訴
    駁回。
四、被上訴人主張系爭房地上存有系爭抵押權即抵押權人為上訴
    人、96年臺北縣三重地政事務所重板登字第026270號收件、
    登記日期96年11月8日、擔保債權總金額240萬元，擔保債權
    種類及範圍為96年11月7日金錢借貸、擔保債權確定期日及
    清償日期均為97年5月6日之第二順位最高限額抵押權登記之
    事實，已據提出建物及土地登記謄本（原審卷第10至11及12
    至17頁）為證，堪信此部分事實為真實。惟被上訴人主張伊
    就系爭抵押權之設定不知情，與上訴人未簽署借貸契約，未
    收受借款，亦未授權柴盛培代理收取借款，兩造間無系爭抵
    押權所擔保之借款債權債務關係存在，系爭抵押權登記之原
    因關係不存在，伊得訴請塗銷系爭抵押權登記等情，則為上
    訴人所否認，並以前開情詞置辯。是以本件應審究之重點厥
    為：兩造間有無系爭抵押權所擔保之借貸關係存在？被上訴
    人得否依民法第767條規定訴請塗銷系爭抵押權登記？茲分
    述於後。
五、關於兩造間有無系爭抵押權所擔保之借貸關係存在部分：
  (一)按當事人主張有利於己之事實者，就其事實有舉證之責任，
    民事訴訟法第277條定有明文。又消費借貸者，於當事人間
    必本於借貸之意思合致，而有移轉金錢或其他代替物之所有
    權於他方之行為，始得當之。倘當事人主張與他方有消費借
    貸關係存在者，自應就該借貸意思互相表示合致及借款業已
    交付之事實，均負舉證之責任，此觀民法第474條之規定自
    明。本件上訴人抗辯系爭抵押權所擔保之原因債權為200萬
    元消費借貸關係，200萬元業已交付被上訴人之代理人柴盛
    培等語，被上訴人則否認向上訴人借款200萬元，未收受借
    款，兩造間無借貸關係存在等語。揆諸上開說明，上訴人就
    系爭抵押權所擔保之200萬元借款債權存在之要件，即兩造
    間有借貸之意思合致及借款業已交付被上訴人之事實，應負
    舉證責任。上訴人辯稱應由被上訴人就系爭抵押權擔保之
    200萬元借款關係不存在事實負舉證之責，尚非可採。
  (二)證人張振誠於原審證稱：因被上訴人要開當舖，資金不足，
    乃以系爭房地設定抵押向伊調錢。第一次借800萬元，伊介
    紹上訴人借給她，伊是透過黃位政認識上訴人，由上訴人借
    錢出去。被上訴人實際拿到的借款金額，伊忘記了。先設定
    抵押權，上訴人再匯款到柴盛培的帳戶，再由柴盛培領現金
    交給被上訴人。第二次（按即指系爭抵押權擔保之借款關係
    ），是被上訴人與柴盛培一起來找伊，說資金不夠要再借款
    ，要伊評估系爭房地可以再借多少錢，伊說頂多200萬元。
    經過上訴人同意出借200萬元，辦理程序與第一次相同，所
    有手續辦好後，伊及柴盛培到上訴人住處拿現金，伊記得是
    180幾萬元，或是190幾萬元，因為扣掉利息。這一次被上訴
    人沒有到場，所以錢是柴盛培拿走，當天伊跟柴盛培一起到
    被上訴人的當舖，由柴盛培拿錢進去，伊在車上等，沒有跟
    進去。兩次借款，都是由柴盛培簽發同額借款的支票交給伊
    ，伊再交給上訴人，柴盛培簽發支票的時候，被上訴人都在
    場。兩次借款，被上訴人當天在柴盛培的當舖，將設定的資
    料交給柴盛培，再由柴盛培交給我們辦理設定等語（原審卷
    第94頁）；證人黃位政則證稱：伊介紹張振誠及被上訴人向
    上訴人借錢，是在柴盛培的當舖內。第一次借800萬元，扣
    掉利息，剩下700多萬元，上訴人沒有在場，是用匯款的方
    式匯至柴盛培帳戶，柴盛培再拿700多萬元的現金給被上訴
    人，上訴人匯款的時間伊不知道。第二次借款伊沒有參與，
    但在上訴人住處看到柴盛培、張振誠去拿現金，有一捆100
    萬元，另外的不是整捆，多少錢伊不知道，上訴人交給柴盛
    培，張振誠也在場，柴盛培有拿設定的資料給上訴人看，伊
    問上訴人，他說這是追加設定的借款等語（原審卷第93頁）
    ，可見被上訴人就系爭房地設定系爭抵押權予上訴人之事實
    ，尚非全然不知悉。雖被上訴人主張係於97年7月間將系爭
    房地所有權狀、印鑑、印鑑證明交付柴盛培，辦理抵押權設
    定登記以為借款等語，然參諸被上訴人自認在此之前已委託
    柴盛培對外調度資金並以系爭房地擔保（原審卷第3頁），
    則系爭房地設定抵押權以貸得款項，本為被上訴人所能預期
    。且被上訴人係當舖負責人，對於放款業務當知之甚詳，被
    上訴人絕無可能任意將其個人證件供作他人使用。再觀諸系
    爭抵押權登記申請書所檢附之資料，第一次及第二次設定抵
    押時所提供之被上訴人身分證影本，其發證日期不同（原審
    卷第59、65頁），系爭抵押權設定契約書上亦蓋有與被上訴
    人印鑑證明書相同之印文（原審卷第63、64、66頁），倘被
    上訴人確實不知該抵押權設定登記之事實，則於第二次設定
    抵押權時焉會有被上訴人新換發之身分證影本？設定契約書
    上何以有與被上訴人嗣後交付之印鑑證明書相同之印文？雖
    被上訴人謂該身分證係遺失云云，惟未舉證以實其說，自難
    信實。是被上訴人主張系爭房地所有權狀、印鑑、印鑑證明
    係於97年7月間方交付柴盛培，辦理抵押權設定登記，就系
    爭抵押權之設定不知情，伊未與上訴人簽訂系爭抵押權契約
    等語，尚非可取。
  (三)上訴人抗辯其已交付系爭抵押權所擔保之200萬元借款予被
    上訴人之事實，固提出存摺存款歷史來往明細查詢單一件及
    舉證人張振誠、黃位政之證言為證。惟依該查詢單（原審卷
    第97頁）僅足證明上訴人於96年11月9日提領468萬6,000元
    之事實，尚不足證明上訴人確實交付借款200萬元予被上訴
    人之事實。另證人張振誠證稱：96年11月9日由伊陪同柴盛
    培一同前往上訴人住處拿取現金，柴盛培收受後，二人偕同
    前往被上訴人當舖，由柴盛培進入被上訴人之當舖，伊則在
    當舖外之車上等候（原審卷第94頁）等語，至多僅能證明上
    訴人交付借款予柴盛培。至柴盛培獨自一人進入被上訴人當
    舖內，張振誠未隨同進入，則被上訴人當時是否在當舖內，
    柴盛培是否將借款現金交付被上訴人，均非無疑，是依證人
    張振誠上開證言，仍不足證明被上訴人確有收受借款200萬
    元之事實。再依證人張振誠證稱：系爭借款係柴盛培簽發支
    票交付上訴人，簽發時被上訴人在場等語，益徵係柴盛培取
    得借款現金方由其簽發支票，又果柴盛培簽發支票時被上訴
    人在場，被上訴人確為借款人，何以不將借款交付被上訴人
    ，並由被上訴人簽發之支票，更與經驗常情相違。而證人黃
    位政於原審證稱：第二次借款伊沒有參與，但在上訴人住處
    看到柴盛培、張振誠去拿現金，上訴人交給柴盛培，張振誠
    也在場等語（原審卷第93頁），充其量僅能證明上訴人交付
    現金予柴盛培，尚不足證明柴盛培轉交被上訴人或被上訴人
    授權柴盛培收取借款之事實。何況黃位政上開證言與其在上
    訴人告訴被上訴人涉犯刑事詐欺案偵查中證稱：上訴人交付
    現金給伊後，伊會同張振誠到柴盛培的元富當舖，當面交給
    柴盛培等語（臺灣板橋地方法院檢察署98年他字第3810號偵
    查卷第19頁）不符，更與上訴人於上開刑事偵查中證稱：柴
    盛培與張振誠透過伊朋友黃位政向伊借錢，黃位政在伊住處
    提出被上訴人身分證明、印鑑、印鑑證明給伊看，伊認為是
    被上訴人借錢，伊請黃位政處理後續事宜，未跟柴盛培見面
    ，從頭到尾都是跟黃位政接觸（98年他字第3810號偵查卷第
    8頁），伊將200萬元交付黃位政後，再由黃位政轉交等語（
    同前卷第19頁）亦不相符。是依上訴人提出之存摺存款歷史
    來往明細表及張振誠、黃位政證言，均不足證明上訴人已交
    付借款200萬元予被上訴人，上訴人所辯即非可採信。
  (四)上訴人另抗辯被上訴人委託柴盛培以系爭房地抵押貸款，包
    括授權代收借款等語。惟按委任他人處理委任事務，同時授
    與他人以代理權者，受任人所為之意思表示直接對於委任人
    發生效力。委任與授與代理權，係屬二事，不因具有委任關
    係即逕認同時授與法律上之代理權。又法定代理人通常有受
    領清償之權限，如為意定代理人，受領權之有無，應依代理
    權之範圍定之。依被上訴人於起訴時自承「原告（被上訴人
    ）以所有坐落台北縣板橋市○○段第139、139-1、140號土
    地及其上門牌號碼台北縣板橋市○○路○段36巷117弄2號建
    物17號之房地所有權，委託訴外人柴盛培向外尋求資金供原
    告借款使用時之擔保。」、「為作業之方便且原告與柴盛培
    為舊識，原告先交付所有之印鑑證明、所有權狀、印鑑於柴
    盛培，由其持向地政事務所辦理抵押權設定登記，惟柴盛培
    迄今均未交付原告款項……」等語，固可認被上訴人確曾委
    任柴盛培向外尋求資金，並以系爭房地為債權人提供擔保之
    事實，惟並無證據證明被上訴人授權柴盛培代為收受借款。
    觀諸系爭抵押權登記，被上訴人為債務人兼義務人，被上訴
    人乃自任借款債務人，由本人收受借款為常態，倘被上訴人
    確實授權柴盛培收受借款，自應另行出具授權書，或通知出
    借款項之人，然上訴人未能提出任何被上訴人授權文件，所
    辯柴盛培業經被上訴人授權代收借款，尚非可採。又系爭房
    地上另有以96年臺北縣三重地政事務所板登字第485100號收
    件、登記日期96年9月5日、擔保債權總金額1,000萬元之第
    一順位最高限額抵押權登記，抵押權人亦為上訴人，有土地
    及建物登記簿謄本在卷可稽，堪信為真實。且上訴人抗辯被
    上訴人該次抵押貸款800萬元，係以匯款之方式匯至柴盛培
    之銀行帳戶，再由柴盛培交付被上訴人，業經證人黃位政、
    張振誠證述在卷。縱認上訴人主張被上訴人確有從柴盛培收
    到第一次借貸之款項，否則被上訴人殊無再向其為第二次借
    款一節可採，然上訴人經柴盛培轉交被上訴人第一次借款
    800萬元之事實，與被上訴人授權柴盛培代理收受借款，核
    屬二事，亦不得據柴盛培轉交借款之事實，即認定被上訴人
    業已授權柴盛培代為受領系爭200萬元借款之事實。再者，
    上訴人既未能證明柴盛培取得被上訴人之授權，有代理被上
    訴人收受借款之權限，上訴人縱將200萬元交付柴盛培，亦
    難認業已交付借款予被上訴人。上訴人抗辯被上訴人授權柴
    盛培代理收受借款，柴盛培為被上訴人之代理人或使用人，
    柴盛培未轉交款項予被上訴人，被上訴人應就其故意或過失
    負同一之責任等語，亦非可採。
  (五)上訴人再抗辯縱認柴盛培無權代理被上訴人收受設定系爭抵
    押權所貸得款項，惟被上訴人就第一次抵押貸款既已授權柴
    盛培取款，且將抵押權設定所需文件交由柴盛培處理調度資
    金，依民法第169條規定，仍應負表見代理之授權人責任等
    語。惟按由自己之行為表示以代理權授與他人，或知他人表
    示為其代理人而不為反對之表示者，對於第三人應負授權人
    之責任；但第三人明知其無代理權或可得而知者，不在此限
    ，民法第169條定有明文。又依此規定，由自己之行為表示
    以代理權授與他人者，對於第三人應負授權人之責任，必須
    本人有表見之事實，足使第三人信該他人有代理權之情形存
    在，始足當之。查上訴人將第一次借款匯入柴盛培銀行帳戶
    ，柴盛培轉交被上訴人，如屬實，與系爭抵押權所擔保之第
    二次借款是否有授權無關，且被上訴人將抵押權設定文件交
    由柴盛培抵押貸款，既係以被上訴人為借款債務人兼抵押權
    義務人，上訴人竟非交付借款予債務人之被上訴人，且未要
    求柴盛培提出授權文件，亦難認有使上訴人認為被上訴人係
    授權柴盛培代理收受借款之表見行為，上訴人謂依表見代理
    之規定，被上訴人仍應負授權人之責任，被上訴人就系爭借
    款200萬元應負借款人之責任云云，委非可取。
六、關於被上訴人得否依民法第767條規定請求塗銷系爭抵押權
    登記部分：
    本件被上訴人授權柴盛培對外調借資金並以系爭房地設定抵
    押權擔保，係以被上訴人為借款人，非柴盛培向上訴人借款
    ，上訴人負有將借款交付被上訴人之義務。惟上訴人係將借
    款交付柴盛培，且未能證明柴盛培將該借款轉交被上訴人收
    受，另上訴人亦未能證明柴盛培取得被上訴人之授權代理被
    上訴人收受借款之權限，被上訴人亦無由自己之行為表示援
    與柴盛培收受借款之行為，則上訴人將借款交付柴盛培收受
    ，難認上訴人業已交付系爭200萬元借款，上訴人抗辯系爭
    抵押權擔保被上訴人於96年11月9日借用200萬元之借款債權
    存在，尚非可採，業如前述。另依系爭房地登記謄本所示，
    系爭抵押權係擔保債權總金額240萬元，擔保債權種類及範
    圍為96年11月7日金錢借貸、擔保債權確定期日及清償日期
    均為97年5月6日之最高限額抵押權，復為兩造所不爭執（本
    院卷50頁）。上訴人未舉證證明兩造間於96年11月7日有金
    錢借貸債權及存續期間屆滿即97年5月6日前有何債權存在，
    顯見上訴人確無系爭抵押權所擔保之債權存在，基於抵押權
    之從屬性，被上訴人本可訴請塗銷系爭抵押權登記。而系爭
    房地上之系爭抵押權登記，確屬妨害被上訴人所有系爭房地
    之所有權，被上訴人依民法第767條中段規定訴請塗銷系爭
    抵押權之登記，自屬有據。
七、綜上所述，被上訴人本於民法第767條中段之法律關係，訴
    請上訴人將系爭房地上，以臺北縣三重地政事務所96年收件
    字號為重板登字第026270號、於96年11月8日所登記之擔保
    債權總金額240萬元之最高限額抵押權登記予以塗銷，為有
    理由，應予准許。是則原審判命上訴人塗銷系爭抵押權登記
    ，於法並無不合。上訴意旨指摘原判決不當，求予廢棄改判
    ，為無理由，應予駁回。
八、本件被上訴人未授與柴盛培代收借款權限，被上訴人亦無表
    見事實，而無表見代理規定適用之事證已臻明確，證人張振
    誠已於原審訊問過，核無再傳訊必要，另兩造其餘攻擊防禦
    方法及未經援用之證據，經審酌後核與判決結果不生影響，
    爰不一一論述，附此敘明。
據上論結，本件上訴為無理由。依民事訴訟法第449條第1項、第
78條，判決如主文。
中    華    民    國    99    年    9     月    7     日
                    民事第十庭
                        審判長法  官  黃豐澤
                              法  官  吳謀焰
                              法  官  林麗玲
正本係照原本作成。
如不服本判決，應於收受送達後20日內向本院提出上訴書狀，其
未表明上訴理由者，應於提出上訴後20日內向本院補提理由書狀
（均須按他造當事人之人數附繕本）上訴時應提出委任律師或具
有律師資格之人之委任狀；委任有律師資格者，另應附具律師資
格證書及釋明委任人與受任人有民事訴訟法第466條之1第1項但
書或第2項（詳附註）所定關係之釋明文書影本。如委任律師提
起上訴者，應一併繳納上訴審裁判費。
中    華    民    國    99    年    9     月    7     日
                              書記官  陶美玲
附註：
民事訴訟法第466條之1（第1項、第2項）：
對於第二審判決上訴，上訴人應委任律師為訴訟代理人。但上訴
人或其他法定代理人具有律師資格者，不在此限。
上訴人之配偶、三親等內之血親、二親等內之姻親，或上訴人為
法人、中央或地方機關時，其所屬專任人員具有律師資格並經法
院認為適當者，亦得為第三審訴訟代理人。
附表：
一、土地部分：
  (一)臺北縣板橋市○○段140地號
    面積：912.76平方公尺
    地目：建
    應有部分：3分之1
  (二)臺北縣板橋市○○段139地號
    面積：483.70平方公尺
    地目：建
    應有部分：3分之1
  (三)臺北縣板橋市○○段139─1地號
    面積：170.10平方公尺
    地目：建
    應有部分：3分之1
二、建物部分：
    建號：17號
    臺北縣板橋市○○路○段36巷117弄2號
    面積：617.93平方公尺
    應有部分：3分之1

司法院資訊處製作；財團法人民間司法改革基金會備份。
